臺灣高等法院刑事判決
109年度上易字第2436號
上  訴  人  臺灣新北地方檢察署檢察官
被      告  楊雅婷



上列上訴人因被告毒品危害防制條例案件，不服臺灣新北地方法
院109年度易字第1110號，中華民國109年10月30日第一審判決（
聲請簡易判決處刑案號：臺灣新北地方檢察署109年度毒偵緝字
第213號），提起上訴，本院判決如下：
    主  文
上訴駁回。               
    理  由
一、經本院審理結果，認第一審判決對被告甲○○為公訴不受理之
    諭知，核無不當，應予維持，並引用第一審判決書記載之理
    由（如附件）。
二、檢察官上訴意旨略以：
　㈠毒品危害防制條例第20條及第23條業於109年1月15日修正公
    布，並於同年7月15日施行，將修正前所定「五年後再犯第
    十條之罪者」修正為「三年後再犯第十條之罪者」。觀其立
    法理由可見上開修正應係針對第1次觀察、勒戒或強制戒治
    執行完畢釋放後，3年後始再有施用第一級、第二級毒品行
    為之人（即第2次犯）或每隔3年後始再有施用第一級、第二
    級毒品行為之人而設，已明確敘明該條適用之對象，限於3
    年後「始再」有施用第一、二級毒品行為者，因其係於3年
    後再犯，足見其有戒除毒癮之可能，故而放寬觀察、勒戒或
    強制戒治制度之適用時機，以協助施用者戒除毒癮。是修法
    之重點著重在施用毒品者有「戒除毒癮之可能」，倘在上開
    修正前，於第1次觀察、勒戒或強制執行完畢後，已有「二
    犯以上」施用第一級、第二級毒品罪者或於修法前「五年內
    再犯第十條之罪者」，經認其再犯率甚高，原實施之觀察、
    勒戒及強制戒治已無法收其實效者，均已難認有戒除毒癮之
    可能，則縱使其本次犯行係於第1次觀察、勒戒或強制戒治
    執行完畢釋放後3年後再犯，毋庸仍予寬典處遇，而應依該
    條例第10條逕予刑罰制裁。又檢察官為附命完成戒癮治療之
    緩起訴處分，係一般刑事訴訟程序之例外規定，嗣後該緩起
    訴處分經撤銷者，檢察官應依法追訴，即已明示施用毒品案
    件於撤銷緩起訴處分後之法律效果為「依法追訴」，此乃因
    檢察官為附命完成戒癮治療之緩起訴處分，被告事實上已接
    受等同「觀察、勒戒」之處遇，惟其竟未能履行該條件，自
    應於撤銷緩起訴處分後依法起訴，而無再次聲請法院裁定觀
    察、勒戒之必要（最高法院100年度台非字第51號判決、109
    年度台非字第77號判決、100年度第1次刑事庭會議決議意旨
    參照)。
  ㈡本案被告於107年1月16日，因施用毒品案件，經檢察官以107
    年度毒偵字第8481號為附命完成戒癮治療之緩起訴處分，於
    108年4月23日確定，嗣被告於緩起訴期間內，未依指定時間
    完成戒癮治療，及預防再犯所為之必要命令，經本署檢察官
    以109年度撤緩字第164號撤銷緩起訴處分，並以109年度撤
    緩毒偵字第204號聲請簡易判決處刑等情，有被告之全國刑
    案資料查註表、各該處分書等在卷可稽，是被告就其上開施
    用毒品之罪既已選擇「觀察、勒戒」以外之緩起訴戒癮治療
    模式，即如同已進行觀察、勒戒，卻未能履行該條件，依前
    揭規定及說明，不論依修正前、修正後規定，被告於109年2
    月29日22時許，再為本件施用毒品犯行，已非屬「初犯」之
    應行觀察、勒戒或強制戒治之範疇，依毒品危害防制條例第
    24條第2項之規定，自應逕予追訴處罰。
  ㈢再者，前項緩起訴處分，經撤銷者，檢察官應繼續偵查或起
    訴，毒品危害防制條例第24條第2項定有明文，法條文義既已
    揭示「繼續偵查或起訴」，並未明文規定應「聲請觀察勒戒
    」，則法院不應創設法律文義未有之程序規定，而逕以修法
    精神認本件應聲請觀察勒戒，況毒品危害防制條例第24條第1
    項已明文規範「第20條第1項及第23條第2項之程序，於檢察
    官先依刑事訴訟法第253條之1第1項、第253條之2第1項第4
    款至第6款或第8款規定，為附條件之緩起訴處分時，或於少
    年法院（地方法院少年法庭）認以依少年事件處理法程序處
    理為適當時，不適用之」，則立法體系上明顯區分「觀察勒
    戒、強制戒治程序」、「緩起訴附戒癮治療程序」，縱認檢
    察官應繼續偵查或起訴，立法者之意旨應僅止於檢察官仍可
    考量達成戒除毒癮之目的，而再次給予被告緩起訴，而非應
    一律再次聲請觀察勒戒，又實際衡量緩起訴處分及觀察、勒
    戒之效力，緩起訴處分可無庸對被告為人身自由之限制，然
    觀察、勒戒處分則係強制剝奪被告之人身自由，從而，基於
    罪刑法定主義，法院不應擴張對於人身自由限制之解釋方法
    ，而應為有利被告之解釋方式，末查，果若依本案判決之解
    釋意旨，則「繼續偵查或起訴」毋寧形同具文，而變相創設
    觀察、勒戒前置主義，已不當剝奪檢察官裁量權行使之空間
    ，並且踰越立法者修法之精神。而本件被告於緩起訴期間之
    108年8月1日1時10分為警採尿時回溯96小時內之某時許施用
    毒品、又於109年2月29日22時許施用毒品，況被告已自供自
    己施用毒品樣態更進一步至販賣毒品之樣態，有本署108年
    度偵字第24963號起訴書、108年度毒偵字第5827號聲請簡易
    判決處刑書、109年度偵緝第2037號起訴書、109年度毒偵緝
    第213號聲請簡易判決處刑書各1分在卷足憑，是本署檢察官
    依合乎憲法意旨之合義務性裁量，認本件應聲請簡易判決處
    刑。原審判決逕為不受理判決，適用法律容有違誤。請將原
    判決撤銷，更為適當合法之判決。
三、按起訴之程式違背規定者，應諭知不受理之判決，並得不經
    言詞辯論為之，刑事訴訟法第303條第1款、第307條分別定
    有明文。又施用第一、二級毒品為犯罪行為，毒品危害防制
    條例第10條設有處罰規定，施用第一、二級毒品者，本應科
    以刑罰。惟毒品危害防制條例於87年修訂施行後，對於施用
    毒品者肯認具有「病患性犯人」之特質，基於刑事政策，對
    合於一定條件之施用者，依同條例第20條之規定，施以觀察
    、勒戒及強制戒治之保安處分，嗣於97年4月30日修正公布
    第24條，同年10月30日施行後，對於犯施用第一、二級毒品
    罪者，進入司法程序之戒癮治療方式，係採取第20條第1項
    、第2項規定「觀察、勒戒或強制戒治」及第24條第1 項所
    定「附命完成戒癮治療之緩起訴處分」（下稱「附命緩起訴
    」）雙軌制。該條例於109年1月15日又修正公布第20條第3
    項及第23條第2項，同年7月15日施行，依同條例第35條之1
    第1、2款規定，犯第10條之罪者，不論其行為係在新法施行
    生效前或施行生效後所為，均應依新法規定處理。而依修正
    之同條例第20條第3項規定，犯第10條之罪於觀察、勒戒或
    強制戒治執行完畢釋放後，3年後再犯者，適用同條第1、2
    項（即應先觀察勒戒或強制戒治）之規定。法條規定既以「
    觀察、勒戒或強制戒治執行完畢釋放」作為起算之基準時點
    ，若觀察、勒戒等處遇尚未執行完畢，即無從起算該「3年
    」期間。而過去實務雖以「附命緩起訴」後，5年內（新法
    修正為3年）再犯施用第一、二級毒品者，因事實上已接受
    等同「觀察、勒戒」處遇，依毒品危害防制條例第23條第2
    項之相同法理，逕行提起公訴，無重為觀察、勒戒必要（最
    高法院104年度第2次刑事庭會議）。但行為人雖經檢察官為
    「附命緩起訴」，若未完成戒癮治療，即難與已接受「觀察
    、勒戒或強制戒治『執行完畢』」之處遇等同視之（最高法院
    109年度台非字第76、77號判決意旨參照），即無從起算該
    「3年」期間。依修正後毒品危害防制條例第23條第2項係以
    「觀察、勒戒或強制戒治執行完畢釋放後，3年內再犯」為
    其追訴條件，倘行為人前未曾接受觀察、勒戒等處遇，自無
    從適用該規定予以處罰追訴，仍應適用修正後毒品危害防制
    條例第20條第1項規定辦理（並參照最高法院109年度台上大
    字第3536號提案裁定之肯定說見解及撤銷提案裁定之理由）
    。
四、經查，本案被告前因施用毒品案件，經檢察官以107年度毒
    偵字第8481號為附命完成戒癮治療之緩起訴處分，於108年4
    月23日確定，嗣被告於緩起訴期間內，未完成戒癮治療，經
    檢察官以109年度撤緩字第164號撤銷緩起訴處分，並以109
    年度撤緩毒偵字第204號聲請簡易判決處刑等情，有本院被
    告前案紀錄表及上開處分書等在卷可稽。被告前案既然未完
    成戒癮治療，不能認事實上已接受過等同「觀察、勒戒或強
    制戒治『執行完畢』」釋放之處遇，難認其已經受勒戒、戒治
    完畢或等同於該程序之戒癮治療完畢後3年內再犯。且依被
    告之前案紀錄，其未曾接受觀察、勒戒或強制戒治之執行，
    揆諸上揭說明，即不得依該條例第23條第2項規定逕行追訴
    處罰。上訴意旨以被告既已選擇緩起訴戒癮治療模式，即等
    同已進行觀察、勒戒，卻未能履行該條件，則其再為本件施
    用毒品犯行，已非屬「初犯」之應行觀察、勒戒或強制戒治
    之範疇，應依法訴追云云，與修正後毒品危害防制條例第23
    條第2項之規定不合，又本案乃緩起訴處分期間另犯之他案
    ，並非檢察官曾經緩起訴處分後撤銷之「撤緩毒偵」案，從
    而上訴意旨所提依該條例第24條第2項之規定依法訴追云云
    ，亦有誤會，且本案亦與修正後之第24條已否施行無涉。本
    案係於新法施行後之109年9月23日繫屬於第一審法院，即應
    依新法規定處理，本件起訴程式違背規定，原審改行通常程
    序並為不受理之判決，並無違誤。檢察官上訴指摘原判決不
    當，為無理由，本案不經言詞辯論，予以駁回。
據上論斷，應依刑事訴訟法第373條、第368條、第372條，判決
如主文。
中　　華　　民　　國　　109 　年　　12　　月　　31　　日
                  刑事第六庭  審判長法　官  劉方慈
                                    法　官  朱嘉川
                                    法　官  許曉微　
以上正本證明與原本無異。
不得上訴。
                                    書記官  徐仁豐
中　　華　　民　　國　　109 　年　　12　　月　　31　　日
附件【臺灣新北地方法院109年度易字第1110號刑事判決】




























臺灣新北地方法院刑事判決　　　　　　 109年度易字第1110號
聲　請　人　臺灣新北地方檢察署檢察官
被　　　告　甲○○  女　(民國00年0月00日生)
　　　　　　　　　　身分證統一編號：Z000000000號
　　　　　　　　　　住○○市○○區○○街0號7樓
　　　　　　　　　　居新北市○○區○○路000○0號2樓
上列被告因違反毒品危害防制條例案件，經檢察官聲請簡易判決
處刑（109年度毒偵緝字第213號），本院認為不得逕以簡易判決
處刑（109年度簡字第5976號），改依通常程序審理，判決如下
：
    主  文
本件公訴不受理。
    理  由
一、聲請意旨略以：被告甲○○基於施用第二級毒品甲基安非他命
    之犯意，於109年2月29日22時許，基於施用第二級毒品甲基
    安非他命之犯意，在新北市○○區○○路00號翰品酒店內，以將
    第二級毒品甲基安非他命置於玻璃球內燒烤後，吸食煙霧之
    方式，施用第二級毒品甲基安非他命1次。嗣於同年109年3
    月1日，因警方查緝毒品案件而查獲，經徵得其自願性同意
    後，為警採集其尿液送驗結果，呈安非他命（6514ng/mL）
    及甲基安非他命（45729ng/mL）陽性反應。因認被告涉犯毒
    品危害防制條例第10條第2項施用第二級毒品罪嫌等情。
二、被告行為後，毒品危害防制條例（以下未註明法律名稱者，
    均指此條例）第20條第3項、第23條第2項及第24條均有修正
    ，其法律適用情形說明如下：
㈠、第20條第3項及第23條第2項分別修正為「依前項規定為觀察
    、勒戒或強制戒治執行完畢釋放後，3年後再犯第10條之罪
    者，適用前2項之規定。」及「觀察、勒戒或強制戒治執行
    完畢釋放後，3年內再犯第10條之罪者，檢察官或少年法院
    （地方法院少年法庭）應依法追訴或裁定交付審理」，並自
    109年7月15日起施行，且依第35條之1第2款規定，法院就審
    判中之案件應依上揭修正後規定處理，合先敘明。次由第20
    條第3項之修正理由略謂：施用毒品者具「病患性犯人」之
    特質，如觀察、勒戒或強制戒治執行完畢釋放後，3年後始
    再有施用毒品行為，足見其有戒除毒癮之可能，宜再採以觀
    察、勒戒方式戒除其身癮及以強制戒治方式戒除其心癮之措
    施，為能放寬觀察、勒戒或強制戒治制度之適用時機，以協
    助施用者戒除毒癮等旨，而第23條第2項之修正理由則為「
    配合修正條文第20條第3項規定，爰修正第2項規定」，可見
    該2規定彼此間確具連動關係，且立法者顯然有意藉由此次
    修法以放寬觀察、勒戒或強制戒治制度，當亦同時限縮對施
    用毒品者依法追訴處罰之範圍。另依第23條第2項之文義解
    釋，可知被告再犯（含3犯以上）第10條之罪，如距最近1次
    犯同罪經依第20條第1項、第2項規定令觀察、勒戒或強制戒
    治執行完畢釋放後3年內，固應依法追訴，惟如已逾3年，即
    應再令觀察、勒戒，且不因其間是否另犯該罪經起訴、判刑
    或執行而有不同，方足落實此次寬厚刑事政策之變革，且不
    逾越第23條第2項有關起訴程式要件之法條文義（最高法院1
    09年度台上字第3098、3135號判決同此結論）。
㈡、修正後第24條經於109年1月15日修正公布後，固仍未經行政
    院公告施行，亦即修正前第24條：「本法第20條第1項及第2
    3條第2項之程序，於檢察官先依刑事訴訟法第253條之1第1
    項、第253條之2之規定，為附命完成戒癮治療之緩起訴處分
    時，或於少年法院（地方法院少年法庭）認以依少年事件處
    理法程序處理為適當時，不適用之。前項緩起訴處分，經撤
    銷者，檢察官應依法追訴。第1項所適用之戒癮治療之種類
    、其實施對象、內容、方式與執行之醫療機構及其他應遵行
    事項之辦法及完成戒癮治療之認定標準，由行政院定之。」
    仍為現行有效之規定。然對於施用毒品者進入司法程序之戒
    癮治療方式，既採「觀察、勒戒或強制戒治」及「附命緩起
    訴」雙軌制，兩者相互為輔，則在第20條第3項及第23條第2
    項修正施行後，有關第24條規定之解釋及適用範圍，勢須參
    酌該條此次修法意旨及上揭觀勒、勒戒及強制戒治制度之變
    革，在現行規定文義之範圍內配合調整，否則即無法貫徹前
    述修法目的，合先敘明。次由此次修正第24條之立法理由略
    以：為使毒品施用者獲得有利於戒除毒品之適當處遇，緩起
    訴之條件宜「回歸」刑事訴訟法第253條之2第1項規定以變
    得多元；為達成戒除毒癮之目的，於撤銷緩起訴處分後，宜
    由檢察官依法繼續偵查或起訴，亦即仍有現行條文第20條觀
    察、勒戒及強制戒治制度之適用等旨，可知修正前實務（按
    指最高法院100年度第1次及104年度第2次決議）通認「經檢
    察官為附命緩起訴處分確定後，被告事實上已接受等同觀察
    、勒戒之處遇」之法律見解，顯與前引修法意旨不符，而難
    繼續援用，當亦無從僅因被告曾於附命戒癮治療之緩起訴後
    5年（或3年）內再犯施用毒品，逕謂其後第3次（或第3次以
    上）再度施用毒品時，均無再依第20條第1項重為聲請觀察
    、勒戒之餘地。另被告再犯（含3犯以上）施用毒品罪，如
    距最近1次犯同罪經依第20條第1項、第2項規定令觀察、勒
    戒或強制戒治執行完畢釋放已逾3年，即應再令觀察、勒戒
    ，且不因其間是否另犯該罪經起訴、判刑或執行而有不同，
    已如前述。被告是否因再犯施用毒品罪而經起訴、判刑或執
    行，既不影響法院再令觀察、勒戒之認定，則依舉重明輕法
    則，被告因犯施用毒品罪而經檢察官為附命戒癮治療之緩起
    訴處分者，不論有無完成戒癮治療，當亦不生任何影響。從
    而，被告本案行為前，縱曾經檢察官依法為附命緩起訴，仍
    非修正後第23條第2項所定「觀察、勒戒或強制戒治」，亦
    難等同視之，自應再令觀察、勒戒，且不因其間是否另犯施
    用毒品罪經起訴、判刑或執行而有不同。
三、按案件起訴之程序違背規定者，應諭知不受理之判決，刑事
    訴訟法第303條第1款定有明文。檢察官依法如應聲請將被告
    送勒戒處所觀察、勒戒，卻誤為起訴（或聲請簡易判決處刑
    ），其起訴之程序因已違背規定，自應諭知不受理之判決。
    被告前因施用毒品案件，經臺灣新北地方檢察署檢察官以10
    7年度毒偵字第8481號為附命完成戒癮治療之緩起訴處分確
    定，緩起訴期間自民國108年4月23日起至109年10月22日止
    ，惟其於緩起訴期間內，故意更犯有期徒刑以上刑之罪，經
    同署檢察官以109年度撤緩字第164號撤銷緩起訴處分，並以
    109年度撤緩毒偵字第204號提起公訴等情，有臺灣高等法院
    被告前案紀錄表附卷可稽。揆諸前揭說明，被告本案施用毒
    品（109年2月29日22時許）前，雖有接受附命戒癮治療之緩
    起訴處分之執行，惟檢察官所為附命戒癮治療之緩起訴處分
    ，仍非「觀察、勒戒或強制戒治」，亦難等同視之，故本案
    應回歸適用觀察、勒戒及強制戒治之規定，且不因其間是否
    另犯施用毒品罪經起訴、判刑或執行而有不同。又本案係於
    109年9月23日繫屬本院，有蓋有本院收狀戳之新北地檢署10
    9年9月23日新北檢德洪109毒偵緝213字第1090098534號函在
    卷可查，依據前揭說明，檢察官依法應聲請將被告送觀察、
    勒戒，卻誤予聲請簡易判決處刑，其起訴之程序違背規定，
    爰不經言詞辯論，逕為諭知不受理之判決。
據上論斷，應依刑事訴訟法第452條、第451條之1第4項第3款、
第303條第1款、第307條，判決如主文。
本案經檢察官李冠輝聲請本院以簡易判決處刑。
中    華    民    國   109    年    10    月    30    日
                  刑事第二十六庭  法  官  黎錦福
上列正本證明與原本無異。
如不服本判決，得於送達判決後20日內敘明上訴理由，向本院提
出上訴狀(應附繕本)，上訴於臺灣高等法院。其未敘述上訴理由
者，應於上訴期間屆滿後20日內向本院補提理由書「切勿逕送上
級法院」。
                                  書記官  羅采蘋
中    華    民    國   109    年    10    月    30    日